【裁判字號】    96,自,201
【裁判日期】    990426
【裁判案由】    偽造文書
【裁判全文】
臺灣臺北地方法院刑事判決               96年度自字第201號
自  訴  人  乙○○
自訴代理人  張立業律師
被      告  甲○○
上列被告因偽造文書案件，經自訴人提起自訴，本院判決如下：
    主  文
甲○○無罪。
    理  由
一、自訴意旨略以：緣被告甲○○係財團法人天主教耕莘醫院（
    設：臺北縣新店市○○路32號，下簡稱耕莘醫院）急診部醫
    生，於93年11月26日病患李莫華請求驗傷之際，明知李莫華
    該日並未受傷、未對病患惟任何之醫療行為，竟基於業務登
    載不實之故意，於93年11月26日在李莫華之甲種診斷證明書
    (1)病名欄中不實記載「上唇挫傷合併左上門齒斷裂」、(2)診
    斷情形、現在病狀欄中不實記載「已改善」等，交付李莫華
    ，使李莫華得持該甲種診斷證明書作為自訴人與李莫華中傷
    害罪（即臺灣臺北地方法院檢察署94年度偵字第3110號）訴
    訟證據使用（復於94年度發查他字第4 號卷第38頁），致自
    訴人經該案起訴，後幸經本院以94年度簡上字第174 號判決
    、臺灣高等法院以95年度上易字第900 號判決無罪確定。因
    認被告涉犯刑法第216 、215 條行使業務登載不實罪嫌云云
    。
二、按犯罪事實應依證據認定之，無證據不得推定其犯罪事實，
    又不能證明被告犯罪者應諭知無罪之判決，刑事訴訟法第15
    4 條及第301 條第1 項分別定有明文。又刑事訴訟法上所謂
    認定事實之證據，係指足以認定被告確有犯罪行為之積極證
    據而言，該項證據自須適合於被告犯罪事實之認定，始得採
    為斷罪資料，事實之認定應憑證據，如未發現相當證據，或
    證據不足以證明，自不能以推測或擬制之方法，以為裁判之
    依據，告訴人之告訴，係以使被告受刑事訴追為目的，是其
    陳述是否與事實相符，仍應調查其他證據以資審認。又刑事
    訴訟上證明之資料，無論其為直接證據或間接證據，均須達
    於通常一般之人均不致於有所懷疑，而得確信其為真實之程
    度，始得據為有罪之認定，若其關於被告是否犯罪之證明未
    能達此程度，而有合理性懷疑之存在，致使無從形成有罪之
    確信，根據「罪證有疑，利於被告」之證據法則，即不得遽
    為不利被告之認定（最高法院76年度台上字第4986號判例意
    旨參照），其以情況證據（即間接證據）斷罪時，尤須基於
    該證據在直接關係上所可證明之他項情況事實，本乎推理作
    用足以確證被告有罪，方為合法，不得徒憑主觀上之推想，
    將一般經驗上有利被告之其他合理情況逕予排除，此觀諸最
    高法院32年度上字第67號判例意旨亦甚明確。
三、自訴人認被告犯業務登載不實罪罪嫌，無係以下開證據為主
    要論據：
  (一)耕莘醫院93年11月26日診斷證明書。
  (二)臺灣臺北地方法院檢察署檢察官94年度偵字第3110號聲請簡
    易判決處刑書。
  (三)本院94年度簡上字第174號判決。
  (四)臺灣高等法院95年度上易字第900號判決。
三、訊據被告就任職於耕莘醫院急診部醫生，並於前揭時地為病
    患李莫華開立診斷證明書，雖病患李莫華於就診日並無上唇
    瘀腫情形，但仍於診斷證明書上：(1)病名欄記載「上唇挫傷
    合併左上門齒斷裂」、(2)診斷情形、現在病狀欄中記載「已
    改善」等，並交付病患李莫華事實，於本院調查審理時均坦
    承不諱，惟仍堅詞否認有何業務登載不實之犯行，辯稱：原
    93年8 月間為病患李莫華看診者為主治醫生郭華基，惟郭醫
    生於93年8 月31日離職，故李莫華於93年11月26日再次就診
    聲請開立診斷證明書之際，即應由單位主管針對病歷記載開
    立，而93年8 月26日診斷證明書中即已已記載門牙骨折，再
    參考急診護理評估記錄上病患主訴遭人打傷、病患其他頸部
    、生理評估正常，而病患亦陳述嘴唇被打造成門齒斷裂，郭
    醫生另有醫囑病患回去冰敷，故認定病患係遭人毆打，而郭
    醫生僅記載診斷結果，並未記載清楚，雖於就診時病患並無
    上唇瘀腫，仍依據執行代理業務推論有此「上唇瘀腫」等語
    。經查：
  (一)被告係任職耕莘醫院醫生，而於93年11月26日開立病患李莫
    華之診斷證明書，並於其上：(1)病名欄記載「上唇挫傷合併
    左上門齒斷裂」、(2)診斷情形、現在病狀欄中記載「已改善
    」等，並交付病患李莫華之事實，除為被告所不否認外，並
    有前開診斷證明書在卷可稽；又病患李莫華於93年8 月26日
    就診係急診郭華基醫生負責驗傷，病歷記錄：「Skull Xray
    （即頭骨X 光檢驗），乙診（即開立乙種診斷證明書），Ma
    y go to OPD following up（宜門診追蹤）」，另診斷證明
    書診斷欄記載「上門牙骨折」，醫師囑言欄記載「93.8.26
    來診主訴遭人毆打折斷，檢查所見上門牙骨折，牙科複診」
    ，而病患李莫華93年11月26日掛號後，因原診斷醫生郭華基
    早於93年9 月6 日離職，故依88年5 月25日衛署醫字第8802
    5017號函釋，方由同科單位主管即被告負責開立93年11 月
    26日之診斷證明書，且於病歷紀錄「甲診1 份」等情，此有
    耕莘醫院96年12月18日耕醫病歷字第0960000912號函及附件
    病歷（見本院卷第30頁以下）在卷可查，是可認被告並非病
    患李莫華93年8 月26日之原看診醫師，僅係其後依據職權，
    為前離職看診醫生代開立診斷證明書。
  (二)再經將病患李莫華病歷記載，送行政院衛生署醫事審議委員
    會鑑定，亦認依據病歷記載，相互比對前後診斷證明書，可
    認「上唇挫傷」部分傷病，確為原診斷醫生所未診斷記載，
    而被告於病患李莫華93年11月26日請求開立診斷證明書後始
    加入之病名，此有行政院衛生署98 年10 月7 日衛署醫字第
    098211405 號函及附件鑑定書、財團法人天主教耕莘醫院99
    年2 月24日耕醫公字第0990000631號函即附件附卷足參，故
    被告於病患李莫華之診斷證明書中加載之「上唇挫傷」病名
    ，確實為原診斷醫師未記載於病歷、診斷證明書中之部分，
    堪以認定。是本件關鍵即在於被告加載此部分，係主觀即「
    明知」上開病名、及診斷情形欄之記載為不實，或另係基於
    其他證據、判斷始行加入之記載。
  (三)病患李莫華於前開訴訟中，即陳稱：因為第一次開的太簡單
    （指郭醫生開立之診斷證明書），第二次我告訴醫師說是要
    提出訴訟所用，所以請醫師依據病歷詳細記載等語（見94年
    度偵字第3110號卷第62頁），是被告係為病患之請求而特為
    尋求「傷害基轉」之事實以為記載。惟：
    1.經細求本件病患李莫華之93年8 月26日郭華基醫生之急診
      病歷紀錄表（見本院卷一第33頁），於病患主訴、現在病
      狀欄中僅以文字記載：「主訴被打，上齒折裂（upper
      teeth fracture )」，圖示欄則為空白，急診醫囑單（見
      本院卷一第34頁）亦僅有記載「頭骨X 光、乙診、宜門診
      追蹤」，並無任何其他記錄供參，是可認前看診郭華基醫
      生之病歷記載實屬簡略，且由圖示欄更空白，並無任何「
      上齒、下齒、左齒、右齒」之標示可知，郭醫生之記載僅
      係過失疏漏，並非故意忽略，若基於自身要求、病患請託
      ，欲詳細填載診斷證明書，因無明確之資料，實需另外探
      求相關可能之資料，如病患陳述、或現在病況。
    2.而以被告與原看診醫生郭華基醫生填製之診斷證明書相較
      ，除「上唇挫傷」之記載外，另就上門齒之受傷情況，詳
      盡特定載列為「左」上門齒，惟由全份病歷，並無任何有
      關上門齒左方、右方之描述記載、或圖繪，是可認被告於
      填製診斷證明書內容之際，已另求其他資料。又被告陳稱
      ：於填載診斷證明書時，已確認病患左上門齒有治療情形
      等語，是被告經部分確認病患自述情節與實際病況確實相
      合，主觀上即已信賴病患自述情節非虛，而參考病患李莫
      華之陳述填載。
    3.被告陳稱：填載上唇挫傷係病患陳稱郭醫生要求回去冰敷
      等語（見本院卷一第2 頁），而以「冰敷」係部分組織瘀
      腫之常見醫囑，是由醫生專業敏感度，倘非「瘀腫」何需
      醫囑「冰敷」？故由「冰敷」之醫囑，而可確信醫囑冰敷
      部位有「部分組織瘀腫」之情形。而被告於確認左上門齒
      斷裂、及醫囑冰敷部位後，排除因內科疾病引發骨骼系統
      疾病導致門齒斷裂之因素，而直接認定門齒斷裂係由「外
      力」引起，醫囑冰敷部位即為外力受傷導致門齒斷裂之機
      轉，而該外力可導致內部門齒斷裂，於外部基轉受力自亦
      非輕，該外力受力部位即醫囑冰敷部位即「上唇」應已瘀
      腫（挫傷），此為正常之推論。故「上唇瘀腫」即同前所
      載「左齒」一般，為原看診醫生漏載，為詳實填載，自應
      予以補充。故被告填載「上唇挫傷」，於主觀上合理推論
      之確認，難以逕推被告之填載為「明知為不實」。
    4.且本院94年度簡上字第174 號判決中，法官亦因原診斷記
      載僅「上門牙骨折」並無「上唇挫傷」，而質疑「若被告
      果真以手毆打告訴人致告訴人門牙斷裂，衡以常情，牙齒
      受到相當大之外力，方有可能造成骨折，為何告訴人唇部
      在93年11月26日診斷前，均無受傷之紀錄」？是僅有「上
      門牙骨折」並無「上唇挫傷」確實為一般人之疑竇，被告
      身為專業醫師有此質疑，根據病患主訴「遭人毆打」、及
      其他身體部位X 光照射結果「並無骨折」等專業判斷，推
      測上門牙骨折係因他人出拳毆傷者，並併有「上唇挫傷」
      ，方為此記載，並未脫越一般常情，於無其他積極證據輔
      佐下，難逕認被告「上唇挫傷」之記載係主觀「明知為不
      實」。
    5.輔以全卷，並無任何證據可認被告與病患李莫華事前即有
      特殊情誼，而有曲意迴護病患李莫華之故意、或必要，是
      被告基於醫生職務，為更詳細代原看診醫生填載診斷證明
      書，因無詳實之病歷記載可資尋求，更經病患陳稱情節誤
      導，本於自身確信或合理推論所載，縱其見解事後與「病
      患實際傷勢」不符，亦不能率爾認定被告「上唇挫傷」之
      記載係明知為不實即為記載犯意。
四、綜上所述，被告因非原看診醫生，而原始病歷記載確實疏漏
    ，且病患李莫華陳稱情節部分又與實際病況相合，將二者合
    併參考，推論「上唇挫傷」，並未違背常情，自難逕認被告
    於填載診斷證明書之際即早已知悉並無此病況，而難認有「
    明知為不實」之故意。此外復查無其他積極證據證明被告有
    自訴意旨所指業務登載不實之犯行，既無法證明被告犯罪，
    依照首開說明，本件自應為無罪之諭知。
據上論結，應依刑事訴訟法第343 條、第301 條第1 項判決如主
文。
中    華    民    國    99    年    4     月    26    日
                  刑事第四庭審判長法  官  郭惠玲
                                  法  官  李桂英
                                  法  官  呂政燁
以上正本證明與原本無異。
如不服本判決，應於判決送達後10日內，向本院提出上訴狀。
                                  書記官  江虹儀
中    華    民    國    99    年    4     月    26    日

司法院資訊處製作；財團法人民間司法改革基金會備份。
